【裁判字號】    94,訴,1640
【裁判日期】    950215
【裁判案由】    請求塗銷預告登記
【裁判全文】
臺灣臺南地方法院民事判決              94年度訴字第1640號
原      告  戊○○
訴訟代理人  張天良律師
被      告  甲○○○
            丁○○
            丙○○
            乙○○
上列當事人間請求塗銷預告登記事件，經本院於民國95年2月8日
言詞辯論終結，判決如下：
    主      文
被告應將韓莊斗於民國75年12月26日就坐落台南市○區○○段23
3之5地號土地所為如附表所示之預告登記予以塗銷。
訴訟費用由被告連帶負擔。
    事實及理由
甲、程序方面：
    本件被告甲○○○、丙○○、乙○○未於言詞辯論期日到場
    ，被告丁○○未於最後言詞辯論期日到場，核無民事訴訟法
    第386條各款所列情形，爰依原告聲請，由其一造辯論而為
    判決。
乙、實體方面：
一、原告起訴主張：
(一)、兩造之母親韓莊斗生前出資向他人購買坐落台南市○區○○
    段233之5地號土地（重劃前地號為台南市○區○○段314之1
    41地號，下稱系爭土地），贈與登記為原告所有。韓莊斗希
    望原告將來在系爭土地及其上門牌台南市○○路○段330號
    房屋處開業行醫，為免原告擅將上開不動產出售，未在該處
    開業行醫，乃於民國75年12月26日就系爭土地辦理如附表所
    示之預告登記（下稱系爭預告登記），由其為預告登記之請
    求權人。當時韓莊斗向原告表示將來如原告在該處開業行醫
    時，韓莊斗會將系爭預告登記塗銷。所謂預告登記，係對他
    人之土地權利，為保全其請求權而預先所為之登記，為一種
    限制登記，亦屬保全登記，其目的在於限制土地登記名義人
    對其土地有妨害保全之請求權之處分，預告登記欲保全之請
    求權為債權並非物權，凡債權之請求權，因15年不行使而消
    滅，不論韓莊斗欲保全之請求權係何種請求權，因系爭預告
    登記日期為75年12月26日，該預告登記欲保全之移轉請求權
    因15年之經過即90年12月26日因時效期間屆滿而消滅。則系
    爭預告登記之效力因預告登記欲保全之請求權消滅而消滅，
    該預告登記自有妨害原告之土地所有權。況原告於93年2月
    16日依約在系爭土地所在處開業行醫，惟因兩造之母親韓莊
    斗業於90年6月8日逝世，被告為韓莊斗之繼承人，依繼承關
    係應承受韓莊斗之權利義務，自應塗銷系爭預告登記。原告
    爰依民法第767條、前揭塗銷預告登記之約定及繼承之法律
    關係，請求被告應將系爭預告登記塗銷。
(二)、兩造之母親韓莊斗於73年前即將系爭土地贈與原告，嗣於75
    年間始辦理預告登記，顯見贈與與預告登記並無牽連。且不
    論何時，母親韓莊斗從無撤銷贈與之念頭，亦未曾談起在何
    種情形下要撤銷贈與，雙方間未有得撤銷贈與之合意，本件
    預告登記並未有得撤銷贈與之約款。母親韓莊斗辦理預告登
    記，僅係其有生之年不欲原告將系爭土地及其上房屋出售，
    希望原告在該處開業行醫而已，並無要撤銷贈與之念頭，亦
    無原告不得與李小姐或現在之配偶結婚，否則母親韓莊斗可
    隨時撤銷贈與之約款，及其他可撤銷贈與之約款，本件贈與
    係一般之贈與，並非附有負擔之贈與，是以被告丙○○所謂
    預告登記係為保全母親韓莊斗撤銷贈與之債權而為，本件贈
    與係附有負擔之贈與，原告強娶差六歲之妻子，故母親韓莊
    斗不准原告在系爭土地所在處開業行醫，不可能塗銷預告登
    記云云，自非可採。況若有限制已成年子女可自由選定結婚
    對象之特約，依法無效，附有該特約之預告登記亦屬無效，
    則無效之預告登記妨害原告土地之所有權，該預告登記自應
    予以塗銷。此外，原告並未承認母親韓莊斗有隨時撤銷贈與
    之請求權而辦理預告登記，原告亦未承認母親韓莊斗有上述
    請求權，自無時效中斷之問題。被告丙○○所謂撤銷即係民
    法上之解除，惟因被告丙○○並無法使其他被告同向原告撤
    銷土地之贈與，則其所謂時效中斷之抗辯，並無意義。茲因
    兩造之母親韓莊斗欲保全之請求權，已因15年期間之經過而
    消滅，系爭預告登記之效力亦因而消滅，然此預告登記已妨
    害原告之土地所有權，原告自得請求塗銷預告登記。
(三)、原告依民法第767條規定，請求塗銷系爭土地有關系爭預告
    登記之記事，並非要辦理遺產之繼承或要求分割遺產。而兩
    造之母親韓莊斗就系爭預告登記欲保全之請求權已因時效而
    消滅，自無可能對此不存在之請求權加以分割或為其他處分
    。又原告請求塗銷系爭預告登記，與遺產稅是否繳納無關，
    而原告為減少紛爭，已於95年2月3日向財政部台灣省南區國
    稅局申報母親韓莊斗之遺產繼承，經國稅局審查後，認為依
    法免繳遺產稅，並依遺產及贈與稅法第41條規定，於95年2
    月3日發給遺產稅免稅證明書，則被告丙○○自不得再以本
    件未經申報母親韓莊斗之遺產繼承為藉詞，而拒絕塗銷系爭
    預告登記。
(四)、聲明：
  1.被告應將韓莊斗於75年12月26日就坐落台南市○區○○段23
    3之5地號土地所為如附表所示之預告登記予以塗銷。
  2.訴訟費用由被告負擔。
二、被告丙○○未於言詞辯論期日到場，惟據其提出之準備書狀
    則以：
(一)、被告母親韓莊斗贈與系爭土地予原告，係附有負擔之贈與。
    母親韓莊斗為防止其贈與財產給不能倚靠養老之兒媳，且原
    告於75年間打算強與一位李小姐交往結婚，母親韓莊斗為保
    全其撤銷贈與上開不動產之債權，乃於75年12月26日以預告
    登記作為保全撤銷贈與系爭土地及其上房屋之債權而為系爭
    預告登記。其後母親韓莊斗更強烈反對原告強娶差六歲之妻
    子，故至韓莊斗於90年6月8日逝世時，仍一直不准原告在系
    爭土地所在處開業行醫，隨時對原告作撤銷贈與系爭土地之
    準備，且不塗銷系爭預告登記，原告只好在台南縣永康市開
    業行醫，迄至93年2月間才強行搬入系爭土地開業行醫。原
    告迄至90年6月8日皆承認韓莊斗有上述債權，則系爭預告登
    記應自90年6月8日重行起算15年之時效期間至明。
(二)、原告與母親韓莊斗間並無塗銷系爭預告登記有效之公證契約
    ，依民法第166條之1規定：契約以負擔不動產物權之移轉、
    設定或變更之義務為標的者，應由公證人作成公證書。且韓
    莊斗所遺系爭預告登記之權利由繼承人繼承，根據遺產及贈
    與稅法施行細則第20條、遺產及贈與稅法第8條、第50條規
    定，本件應在完成申報母親韓莊斗遺產及繳清其遺產稅後，
    方能分割母親韓莊斗之遺產（含系爭預告登記）。準此，原
    告不能侵犯母親韓莊斗公同共有遺產繼承之法律及程序，故
    不得請求塗銷系爭預告登記。
(三)、聲明：
  1.駁回原告之訴。
  2.訴訟費用由原告負擔。
三、被告甲○○○未於言詞辯論期日到場，被告丁○○未於最後
    言詞辯論期日到場，惟據其提出之準備書狀或到場所為之陳
    述則以：兩造之母親韓莊斗辦理預告登記時，有言明原告若
    在系爭土地所在處開業行醫，會將系爭預告登記塗銷。現今
    原告已在該處開業行醫，被告甲○○○、丁○○皆同意塗銷
    系爭預告登記，然因被告丙○○與原告感情不佳，不同意辦
    理，致生本件訴訟等語，資為抗辯。另被告乙○○未於言詞
    辯論期日到場，亦未提出準備書狀作何聲明或陳述。
四、得心證之理由：
    本件兩造之爭執要點在於：(一)系爭預告登記欲保全之請求權
    是否已經時效消滅？(二)原告與被繼承人韓莊斗間有無原告在
    系爭土地所在處開業行醫，韓莊斗即應塗銷系爭預告登記之
    約定？
(一)、按當事人主張有利於己之事實者，就其事實有舉證之責任，
    民事訴訟法第277條前段定有明文。而請求履行債務之訴，
    除被告自認原告所主張債權發生原因之事實外，應先由原告
    就其主張此項事實，負舉證之責任。若當事人一方就其應為
    舉證事項已有相當之證明，他造欲否認其主張者，即不得不
    更舉反證（最高法院19年上字第2345號及43年台上字第377
    號判例參照）。經查：
  1.原告主張兩造為被繼承人韓莊斗（於90年6月8日逝世）之全
    部繼承人，韓莊斗生前出資購買系爭土地，並將該地贈與登
    記為原告所有，嗣於75年12月26日辦畢系爭預告登記等情，
    已據提出土地登記簿謄本、土地登記第二類謄本、戶籍謄本
    及繼承系統表為證，且為被告甲○○○、丁○○、丙○○所
    不爭，而被告乙○○未於言詞辯論期日到場爭執，亦未提出
    任何書狀作有利於己之陳述，依民事訴訟法第280條第3項前
    段準用同條第1項之規定，視同自認，堪信原告前開主張為
    真實。
  2.原告又主張兩造之母親韓莊斗希望原告將來在系爭土地所在
    處開業行醫，為免原告於其有生之年將系爭土地及其上房屋
    出售，乃辦理系爭預告登記等情，雖為被告丙○○所否認，
    並以前揭情詞置辯；惟查：訊之被告丁○○陳稱：「當時確
    實有為此項預告登記，該預告登記只是為了要給原告行醫，
    預告登記只是要預防原告賣掉系爭不動產，母親的原意本來
    就是要給他，當時母親與弟弟（原告）之間也有約定，如果
    弟弟回來行醫，就會把預告登記塗銷，而且媽媽認為弟弟回
    來開業，就不怕他把土地賣掉，原告戊○○也有在永康開業
    ，是因為那邊的人口比較多，但是後來因為五期這裡的人口
    也漸漸多了起來，所以原告就回來這裡開業」等語（見本院
    95年1月18日言詞辯論筆錄），足徵原告主張兩造之母親韓
    莊斗於73年前將系爭土地贈與原告時，並未附有負擔。韓莊
    斗嗣於75年間辦理系爭預告登記，僅係不欲原告擅將系爭土
    地及其上房屋出售，而希望原告能在此處開業行醫等節，應
    非子虛。被告丙○○抗辯：韓莊斗贈與系爭土地予原告，係
    附有負擔之贈與。韓莊斗於75年12月26日為保全其撤銷贈與
    系爭土地及其上房屋之債權，乃為系爭預告登記云云，既未
    舉反證以實其說，要難遽信。
  3.按聲請保全下列請求權之預告登記，應由請求權人檢附登記
    名義人之同意書為之：一關於土地權利移轉或使其消滅之請
    求權。二土地權利內容或次序變更之請求權。三附條件或期
    限之請求權；前項預告登記未塗銷前，登記名義人就其土地
    所為之處分，對於所登記之請求權有妨礙者無效；土地法第
    79條之1第1項、第2項定有明文。準此，預告登記之目的，
    係為限制土地登記名義人對其土地為妨害請求權人欲保全之
    請求權之處分，若被預告登記之請求權已消滅者，則此預告
    登記之效力亦應隨之而消滅，自不待言。查本件兩造之母親
    韓莊斗於75年12月26日為保全系爭土地權利之移轉而辦畢系
    爭預告登記，惟其所保全之移轉請求權係本於何種法律關係
    ，系爭土地登記謄本雖未記載，而上開申請預告登記之資料
    ，亦因逾保存期限而已銷毀，有土地登記簿謄本、土地登記
    第二類謄本及台南市東南地政事務所95年1月5日東南地所登
    字第0940010664號函在卷足憑，然依上所述，兩造之母親韓
    莊斗為本件保全系爭土地移轉請求權預告登記之目的，係為
    避免原告擅將系爭土地及其上房屋出售予第三人，並希望原
    告將來能在該處開業行醫，足見韓莊斗依此欲保全之移轉請
    求權，並非自預告登記時起即得行使，尚須原告擅將系爭土
    地及其上房屋出售予第三人時，始得據以行使其移轉請求權
    。
  4.次按消滅時效，自請求權可行使時起算，民法第128條前段
    有明文規定。原告雖主張系爭預告登記日期為75年12月26日
    ，該預告登記所欲保全之移轉請求權，因15年之經過即90年
    12月26日因時效期間屆滿而消滅云云，惟如前所述，原告若
    無違反系爭預告登記保全請求權目的之情事，兩造之母親韓
    莊斗即無從行使其移轉請求權，則其請求權之消滅時效自亦
    無從起算。準此，系爭預告登記欲保全之移轉請求權，既未
    因請求權可行使而起算其時效消滅之期間，則該預告登記之
    效力自仍存在甚明。是故，原告主張系爭預告登記之效力，
    因移轉請求權消滅時效期間屆滿而消滅，系爭預告登記妨害
    原告之土地所有權，依民法第767條規定，原告得請求塗銷
    系爭預告登記之記事云云，難謂有據。
(二)、原告又主張兩造之母親韓莊斗辦理系爭預告登記時，曾向原
    告表示：將來如原告在系爭土地所在處開業行醫，會將該預
    告登記塗銷。原告嗣已依約於93年2月16日在該處開業行醫
    ，故得請求塗銷系爭預告登記等情，已據提出南市衛醫字第
    3521022269號醫療機構開業執照為憑，且經被告甲○○○、
    丁○○自承：母親韓莊斗辦理預告登記時，有言明原告若在
    系爭土地所在處開業行醫，會將系爭預告登記塗銷等語在卷
    ，而被告乙○○未於言詞辯論期日到場爭執，亦未提出任何
    書狀作有利於己之陳述，依民事訴訟法第280條第3項前段準
    用同條第1項之規定，視同自認，堪信原告主張為實在。被
    告丙○○雖以：原告與母親韓莊斗間無塗銷系爭預告登記有
    效之公證契約，與民法第166條之1規定有違。且母親韓莊斗
    因強烈反對原告強娶差六歲之妻子，故至韓莊斗逝世時，仍
    一直不准原告在該處開業行醫，且不塗銷此預告登記云云置
    辯；惟查：
  1.民法第166條之1第1項規定：契約以負擔不動產物權之移轉
    、設定或變更之義務為標的者，應由公證人作成公證書，係
    88年4月21日總統令修正公布所增訂之條文，而其施行日期
    ，依民法債編施行法第36條第2項但書規定，須由行政院會
    同司法院另定之。然該條文迄今尚未公告施行，則被告丙○○以此置辯，即乏所據。
  2.次依民法債編施行法第1條後段規定，在修正施行前發生之
    債，原則上不適用修正施行後之規定。本件兩造之母親韓莊
    斗於辦理系爭預告登記時，已與原告就韓莊斗同意塗銷系爭
    預告登記之事由（原告將來如於系爭土地所在處開業行醫，
    即塗銷預告登記）互相表示意思一致，依債之發生時民法第
    153條第1項規定，契約即為成立。縱日後民法第166條之1第
    1項規定公告施行，亦不影響原告與韓莊斗所成立塗銷系爭
    預告登記債之契約之效力。是以原告與韓莊斗間既已達成原
    告如將來於系爭土地所在處開業行醫，韓莊斗即塗銷系爭預
    告登記之合意，且被告丙○○並未舉證證明原告與韓莊斗間
    所成立上述債之關係，有消滅或妨礙原告請求之事由存在，
    而原告嗣亦依約於系爭土地所在處開業行醫，則其據此請求
    塗銷系爭預告登記，顯非無理。
  3.按繼承人自繼承開始時，除本法另有規定外，承受被繼承人
    財產上之一切權利、義務；繼承人有數人時，在分割遺產前
    ，各繼承人對於遺產全部為公同共有；繼承人對於被繼承人
    之債務，負連帶責任；又預告登記之塗銷，應提出原預告登
    記請求權人之同意書，民法第1148條前段、第1151條、第11
    53條第1項及土地登記規則第146條第1項分別定有明文。被
    告丙○○雖又辯稱：本件應在完成申報兩造之母親韓莊斗遺
    產及繳清其遺產稅後，方能分割其遺產（含系爭預告登記）
    云云；然查：遺產稅未繳清前，不得分割遺產、交付遺贈或
    辦理移轉登記，遺產及贈與稅法第8條第1項前段固有明文規
    定。惟觀本件原告係本於債權人之地位，請求被繼承人韓莊
    斗之繼承人履行塗銷系爭預告登記之義務，並非請求交付遺
    贈或辦理移轉登記。此外，原告亦非本於繼承人之地位，請
    求分割遺產。是以被告丙○○以前揭情詞置辯，委不足採。
    準此，本件原告與兩造之母親韓莊斗於辦理系爭預告登記時
    ，既已達成原告將來如在系爭土地所在處開業行醫，兩造之
    母親韓莊斗會將該預告登記塗銷，而原告嗣已依約於93年2
    月16日在該處開業行醫，則被繼承人韓莊斗（於90年6月8日
    逝世）之繼承人即被告繼受上開塗銷預告登記之約定，自負
    有塗銷該預告登記之義務。惟因繼承人之被告丙○○拒不同
    意，從而，原告依上開塗銷預告登記之約定及繼承關係，請
    求被告應將系爭預告登記予以塗銷，洵屬有據。
(三)、綜上所述，原告主張兩造之母親即被繼承人韓莊斗生前出資
    向他人購買系爭土地，贈與登記為原告所有。韓莊斗希望原
    告將來在系爭土地及其上門牌台南市○○路○段330號房屋
    處開業行醫，為免原告擅將上開不動產出售，未在該處開業
    行醫，乃於75年12月26日辦理系爭預告登記，由其為預告登
    記之請求權人。當時韓莊斗曾向原告表示：原告將來如在該
    處開業行醫，其會將系爭預告登記塗銷等語，而原告嗣已依
    約於93年2月16日在該處開業行醫等情，堪信為真實。被告
    丙○○空言否認上情，不足憑採。從而，原告依上開塗銷預
    告登記之約定及繼承關係，請求被告應將系爭預告登記予以
    塗銷，為有理由，應予准許。
(四)、本件待證事實已臻明確，兩造其餘攻擊防禦方法及舉證，核
    與判決結果無影響，爰不一一論列，附此敘明。
五、結論：本件原告之訴為有理由，依民事訴訟法第385條第1項
    前段、第85條第2項，判決如主文。
中    華    民    國    95    年    2    月    15    日
                  民事第三庭    法  官  張季芬
以上正本係照原本作成。
如對本判決上訴，須於判決送達後20日內向本院提出上訴狀。
中    華    民    國    95    年    2    月    15    日
                                書記官  陳玉果
附表：
一、地政事務所收件日期：民國75年12月24日
二、地政事務所收件號碼：42689號
三、登記項目：預告登記
四、登記日期：民國75年12月26日
五、原因發生日期：民國75年12月23日
六、請求權人：韓莊斗
七、權利範圍：全部
八、備考：為保全標的物權利之移轉


司法院資訊處製作；財團法人民間司法改革基金會備份。
